最高法院刑事判決　　　　　　九十四年度台上字第四四００號
　　上　訴　人　甲○○
　　　　　　　　　　　　心巷3.
　　選任辯護人　周啟同律師
　　上　訴　人　乙○○即黃志.
　　　　　　　　　　　　71號.
　　　　　　　　　　　　7
上列上訴人等因業務侵占案件，不服台灣高等法院台中分院中華
民國九十四年四月二十九日第二審更審判決（九十三年度重上更
(四)字第二三一號，起訴案號：台灣台中地方法院檢察署八十三年
度偵字第一０七三六號），提起上訴，本院判決如下：
    主  文
原判決撤銷，發回台灣高等法院台中分院。
    理  由
本件原判決認定上訴人甲○○與許彩雲、蔣中一、許武雄、游美
鈴（別名游妮可）、陳春美（別名陳佳佳）、施玫妃、蔡函函等
人，於民國八十二年六月間在台中巿民權路五五九號三樓Ａ室，
合夥經營名為「香奈兒商行」之酒店，甲○○並擔任該酒店之會
計，為從事業務之人，上訴人乙○○（即黃志庸）則經甲○○介
紹擔任該酒店小菜之供應商。詎上訴人二人竟共同意圖為自己不
法之所有，基於概括之犯意，於八十二年六月間起至八十三年一
月間止，連續就甲○○業務上所持有之香奈兒商行酒店之款項，
合計新台幣（下同）一百六十四萬九千三百二十五元，共同侵占
入己，交由乙○○週轉使用；其中於八十三年一月十一日，將許
彩雲為香奈兒商行酒店向友人蘇瑞錦調現七十四萬五千元，欲存
入萬泰商業銀行許彩雲帳戶，以供發放酒店員工薪資之使用，由
甲○○、乙○○共謀將其中之六十萬元侵占入己，逕交乙○○週
轉使用，甲○○僅將餘額十四萬五千元存入銀行帳戶。甲○○另
基於上開侵占之概括犯意，於上開時間內將客戶簽單帳款合計一
百十八萬六千五百八十一元，侵占入己花用。迄八十三年二月間
，許彩雲查覺帳目有異，始循線查悉上情等情。因而將第一審科
刑之判決撤銷，改判論處上訴人二人共同連續意圖為自己不法之
所有，而侵占對於業務上所持有之物（乙○○為累犯）罪刑，固
非無見。
惟查：(一)按有罪判決書之事實一欄，為判斷其適用法令當否之準
據，應將法院依職權認定與論罪科刑有關之事實，翔實記載，然
後於理由內逐一說明其憑以認定之證據，並使事實認定與理由說
明，互相適合，方為合法。倘若事實認定與理由說明，不相一致
，或事實、理由欄內之記載，前後齟齬，均屬判決理由矛盾之當
然違背法令，足以構成撤銷之原因。原判決理由欄說明「股東陳
佳佳（即陳春美）名下簽單六十一萬零九百九十二元，股東游美
鈴（游妮可）名下簽單三十七萬八千七百二十一元，以上二部分
以九折計算，計八十七萬零七百四十一元」（見原判決第十頁第
五至七行）。惟該二筆金額以九折計算之金額應為八十九萬零七
百四十一元七角；另理由欄記載「綜上，應可扣除額為八十七萬
零七百四十一元、三萬七千元、二十萬六千八百九十八元、二十
萬八千九百二十元、七萬元，由鑑定報告之總額二百六十萬零一
百四十元，扣除之剩下為一百十八萬六千五百八十一元」（見原
判決第十一頁第三至六行），然計算後之金額應為一百二十萬六
千五百八十一元。原判決理由欄此二部分之說明，與事實不符，
均有判決理由矛盾之違誤。又所謂「鑑定報告之總額二百六十萬
零一百四十元」與鑑定報告所列不符，其依據為何？又所列應扣
除「二十萬六千八百九十八元」，究屬何種項目而得扣除，原判
決理由均未敘明，亦有判決理由不備之違法。另原判決理由欄說
明「因無法得知被告甲○○就上開侵占之簽單何者收取現金，何
者收取支票，本院以最有利於被告甲○○之計算方式即全部以九
折計算，計侵占0000000元」（見原判決第十頁第三至五
行），所謂「全部」以九折計算之「全部」究含何種項目或金額
，原判決均未加說明，同屬理由不備。(二)按侵占罪係即成犯，凡
對自己持有之他人所有物，有變易持有為所有之意思時，即應構
成犯罪，嗣後處分所侵占之財物之行為，自不能再論以侵占罪。
又侵占罪，係以侵占自己持有他人之物為要件，所謂他人之物，
乃指有形之動產、不動產而言，並不包括無形之權利在內，單純
之權利不得為侵占之客體。原判決認定甲○○基於侵占之概括犯
意，將客戶「簽單帳款」合計一百十八萬六千五百八十一元，侵
占入己花用等情，理由欄說明因無法得知甲○○就「上開侵占之
簽單」何者收取現金，何者收取支票，而以最有利於甲○○之計
算方式即全部以九折計算，計侵占一、一八六、五八一元（見原
判決第十頁第三至五行）。然既認甲○○侵占所持有之簽單，其
嗣後持侵占之簽單收取款項，並不構成侵占罪，原判決卻又將所
持有之簽單金額以九折計算，認定甲○○侵占現款一、一八六、
五八一元，已屬理由矛盾。如認甲○○係侵占簽帳單之帳款，惟
依黃鴻隆會計師鑑定查核報告所列，前揭帳款簽單係未收應收帳
款，似屬香奈兒商行對於簽帳客戶之債權，不得為侵占罪之客體
；且客戶帳款簽單與實際所收帳款並非一致，甲○○是否侵占客
戶消費掛帳之簽單帳款，自應以其向客戶收取帳款為依據。原判
決並未調查審認，遽認甲○○侵占簽單帳款以簽單帳款金額九折
計算，自屬無據。本院前二次發回意旨均已指明，原審仍未調查
審認，該項瑕疵仍屬存在，原判決論處甲○○罪刑，不免速斷。
(三)告訴人許彩雲於原審具結證稱：「（八十二年六月至九月間，
一百八十九萬餘元之簽單帳款是否由妳分回去？）是的」（見原
審更(一)卷二第十八頁）；證人施玫妃於原審亦證稱：「（其他股
東的簽單有無拿回去？）有」、「（許彩雲的部分有無拿回去？
）有」（見原審更(三)卷一第一六九頁）。如果無訛，施玫妃之證
言與許彩雲之供述相符。此對於甲○○有利之證據，原判決未予
採取，並未敘明其理由，自有判決不備理由之違法。上訴意旨執
以指摘原判決不當，非無理由，應認原判決仍有發回更審之原因
。本件係刑事訴訟法第三百七十六條第三款之案件，惟於修正刑
事訴訟法施行前，原得上訴於第三審法院，且已繫屬於法院，依
刑事訴訟法施行法第五條第一項規定，仍應依施行前之法定程序
終結之。又原判決不另為無罪諭知部分，與發回部分有裁判上一
罪關係，應併予發回，附此敘明。
據上論結，應依刑事訴訟法第三百九十七條、第四百零一條，判
決如主文。
中　　華　　民　　國　九十四　年　　八　　月   十二　 日
                      最高法院刑事第十一庭
                          審判長法官  洪　清　江
                                法官  石　木　欽
                                法官  李　伯　道
                                法官  韓　金　秀
                                法官  林　勤　純
      本件正本證明與原本無異
                                      書  記  官
中　　華　　民　　國　九十四　年　　七　　月  二十二  日
                                                   ｍ
